臺灣高等法院臺中分院刑事判決　　　95年度選上訴字第1428號
上　訴　人
即　被　告　丙○○
選任辯護人　陳瑾瑜律師
選任辯護人　黃文崇律師
上列上訴人因違反公職人員選舉罷免法案件，不服臺灣南投地方
法院94年度選訴字第5號中華民國95年5月24日第一審判決（起訴
案號：臺灣南投地方法院檢察署94年度選偵字第28、31、32號）
，提起上訴，本院判決如下：
    主  文
原判決撤銷。
丙○○無罪。
    理  由
一、公訴意旨略以：緣南投縣竹山鎮各里向有社區發展協會之組
    織，其中「南投縣竹山鎮山崇里社區發展協會」（下稱山崇
    里社區協會）之理事長丁○○，於民國94年8月26日下午7時
    許，在南投縣竹山鎮山崇里里民活動中心，援往例召開一年
    一度之山崇里社區協會會員大會，約有山崇里里民1百人參
    加，主要係討論該協會將於同年9月26日及27日所舉辦之南
    台灣兩日遊之自強活動事宜。現任南投縣議員丙○○亦受邀
    參加該次會員大會，而丙○○早有參選連任本屆南投縣議會
    議員之企圖，故於致詞時向與會之山崇里社區協會會員表示
    ，「假使還要參選，請大家多多幫忙」等語，並於會中聽聞
    丁○○對與會會員表示：因山崇里社區協會經費不足，故有
    意願參加前開旅遊之會員必須自行負擔新台幣（下同）1千
    元，以及非會員之眷屬各1千5百元之旅遊費用等語後；竟假
    借對南投縣議會議員竹山、鹿谷選舉區內之山崇里社區協會
    捐助之名義，當眾交付二萬元現金之財物予丁○○，並約使
    山崇里社區協會之會員為投票權之一定行使。丁○○事後深
    感不妥，於翌日（即94年8月27日）下午親赴丙○○住處，
    將上開二萬元返還予丙○○；因認被告涉有違反公職人員選
    舉罷免法第91條第1項第1款，對於該選舉區內之團體，假借
    捐助名義，交付財物，使其團體之構成員投票權為一定行使
    罪嫌云云。
二、訊據被告丙○○對於其有捐助2萬元予山崇里社區協會一情
    ，固已坦承不諱，然矢口否認有何行賄犯行，辯稱：當天伊
    是受山崇里社區協會之邀才去參加該大會，並非伊主動前往
    ，伊是在致詞後，聽山崇里社區協會理事長丁○○說該協會
    自強活動欠缺經費，因為其平日即熱心公益，乃表示願意贊
    助該協會2萬元，伊並無行賄之意，且當時伊尚未決定選何
    種民意代表，也尚未登記，如何行賄，且伊係附和山崇里社
    區協會理事長之要求而贊助自強活動，並無假借名義情事云
    云。經查：
    (1)按不論修正前後公職人員選舉罷免法第91條第1項第1款對
      於該選舉區內之團體或機構，假借捐助名義，行求期約或
      交付財物或其他不正利益，使其團體或機構之構成員，不
      行使投票權或為一定之行使罪，旨在處罰行為人以間接迂
      迴方式，假借捐助名義，對選區內機關、團體行賄，而使
      其構成員為投票權之一定行使或不行使，以防止金錢或其
      他不正利益介入選舉，維護選舉之公平與純正，並約制處
      罰此種妨害投票權公正行使及使投票發生不正確結果之行
      為。再觀諸該法第91條之1第1項所規定之犯罪構成要件，
      該項犯罪主體，並未限制以實際上已經向主管機關登記為
      候選人之人為限，其行求、期約或交付賄賂、不正利益之
      時間，亦不以在同法第45條所規定之候選人競選活動期間
      為限。況且近年來候選人為求當選，競相提早賄選活動者
      ，比比皆是。為達成公職人員選舉罷免法規範目的及符合
      立法本意，對違反該法之犯罪行為主體、行為時間，除另
      有明文限制外，應不以已登記為候選人之人或其違法行為
      係發生在法定競選期間內為限，並無限縮解釋該法第91條
      第1項第1款之行為人須以正式登記為候選人之人，或係在
      法定競選活動期間違反該項規定，始得論以該罪。而應以
      行為當時是否有參選決意並因之行求、期約或交付賄賂或
      不正利益為斷。否則無異鼓勵賄選者提前遂行非法行為，
      俾以脫免法律約制處罰，此顯非立法本意（最高法院92年
      度台上字第5563號判決參照）。故被告丙○○向山崇里社
      區協會捐助2萬元時，雖尚未正式登記參選，然依上開判
      決所示，倘所交付之2萬元係屬賄賂，仍有公職人員選舉
      罷免法第91條第1項第1款之適用。
    (2)被告於94年9月26日宣佈參選南投縣竹山鎮鎮長，業經被
      告於原審準備程序自承在卷（見原審卷第22頁），並於同
      年10月3日登記參選南投縣第15屆竹山鎮鎮長之選舉，為
      南投縣竹山鎮鎮長候選人，而山崇里社區協會係隸屬於竹
      山鎮社區發展協會內之社團組織之一，主要成員為山崇里
      之里民，此有南投縣竹山鎮公所95年1月3日以竹鎮民字第
      0950000052號函檢送丙○○參選登記竹山鎮長之所有資料
      附於原審卷第67～80頁、及山崇里社區協會會員名冊附於
      94年度選他字第53號卷第14頁至第23頁可憑。而被告捐款
      時（94年8月26日）距離被告宣佈、登記參選竹山鎮長之
      94年9月26日、10月3日，差距僅1月餘，是被告於捐款當
      時，應已有參選之決意。而不論被告參選南投縣縣議員或
      是竹山鎮鎮長，山崇里社區協會會員均係有投票權之人。
　  (3)被告確有出資2萬元贊助山崇里社區協會94年9月26、27日
      之旅遊，業據被告坦承不諱，核與證人即山崇里社區協會
      理事長丁○○、總幹事戊○○於偵查、原審及本院審理時
      所證相符。
    (4)被告於致詞中確有講到假使還要參選，請大家多多幫忙等
      語，此事實業經證人黃德富、陳信雄、林孟尚、陳松聲、
      黃瑞敬、吳霜、賴景坤、楊張掌等人分別於偵查及原審結
      證明確。而被告當天受邀出席大會，既然請大家以後要繼
      續支持，當即係指選舉時，請求山崇里社區協會會員投票
      支持之意。
    (5)然被告致詞請求山崇里社區協會會員投票支持之時，是否
      提及捐款贊助？或於致詞後隨即表示捐款贊助？抑係於最
      後山崇里社區協會理事長報告、表示自強活動經費不足要
      求到場來賓贊助後，始被動捐款贊助？此攸關被告之贊助
      捐款是否假借捐助名義，對選區內機關、團體行賄，而使
      其構成員為投票權之一定行使或不行使，亦即被告之捐款
      是否與山崇里社區協會會員為投票時有對價關係。查被告
      之致詞係在當日會議開始主席致詞之後，隨後會議尚進行
      「財務稽查報告」、「93年度工作報告」、「94年度工作
      報告」、「94年度經費收支決算表」、「95年度經費收支
      預算表」、「討論事項」，最後才進行「臨時動議」。而
      被告之捐款贊助自強活動經費，係在進行「臨時動議」時
      ，經山崇里社區協會理事長賴會球報告自強活動經費不足
      後，由該協會總幹事逐一徵求到場之來賓贊助時，當場捐
      助2萬元，同時並有竹山鎮鎮民代表乙○○表示願意贊助
      茶水費5千元、竹山鎮鎮民代表會主席朱寶珍表示贊助自
      強活動回程之晚餐，此事實業經證人賴會球、戊○○、乙
      ○○結證明確。是被告係因山崇里社區協會理事長及總幹
      事徵求與會來賓贊助時，被動捐款贊助，其捐款贊助時及
      贊助之後，均未再提及支持競選之事，顯然被告之捐款並
      非對選區內機關、團體行賄，而使其構成員為投票權之一
      定行使或不行使，亦即被告之捐助與山崇里社區協會會員
      投票權之行使並無對價關係。
    (6)綜合上述，被告雖有對於其選舉區內之山崇里社區協會捐
      款贊助，然而其捐助與山崇里社區協會會員投票權之行使
      並無對價關係，已如前述，被告之行為自與公職人員選舉
      罷免法第91條第1項第1款之構成要件不該當。
三、原審疏未審究上情，遽為被告科刑之判決，即有未當，被告
    上訴意旨否認犯罪，指摘原判決不當，為有理由，自應由本
    院將原判決撤銷改判，另諭知被告無罪之判決。
據上論結，應依刑事訴訟法第369條第1項前段、第364條、第301
條第1項，判決如主文。
本案經檢察官甲○到庭執行職務。
中　　華　　民　　國　　96　　年　　2 　　月　　27　　日
             刑事第十庭  審判長法  官  林  照  明
                               法  官  蔡  名  曜
                               法  官  李  平  勳
上列正本證明與原本無異。
如不服本判決應於收受送達後10日內向本院提出上訴書狀，其未
敘述上訴之理由者並得於提起上訴後10日內向本院補提理由書（
均須按他造當事人之人數附繕本）。
                               書記官  許  哲  禎
中　  華　  民　  國　　96　　年 　 3 　  月　  2   　日
